ACORDAO-COMPLETO-2377715

ACÓRDÃO 3806/2020 ATA 8/2020 - PRIMEIRA CÂMARA

VISTOS, relatados e discutidos estes autos de tomada de contas especial instaurada pela Caixa Econômica Federal em desfavor de José Wilson de Oliveira e Jerry Adriany Rodrigues Nascimento, ex-prefeitos de São Roberto/MA nas gestões de 2005 a 2008 e de 2009 a 2016, respectivamente, em razão da não consecução do objeto do Contrato de Repasse 201.034-46/2006 (Siafi 588977) firmado com o Ministério do Esporte, no âmbito do Programa Esporte e Lazer na Cidade, tendo por objeto a construção de quadra poliesportiva coberta no município,
ACORDAM os Ministros do Tribunal de Contas da União, reunidos em sessão da Primeira Câmara, ante as razões expostas pelo Relator, em:
9.1. afastar a responsabilidade de José Wilson de Oliveira nestes autos;
9.2. julgar, com fundamento nos arts. 1º, inciso I, 16, inciso III, alínea "c", 19 e 23, inciso III, da Lei 8.443, de 16 de julho de 1992, irregulares as contas de Jerry Adriany Rodrigues Nascimento, condenando-o ao pagamento da quantia de R$ 80.745,00 (oitenta mil, setecentos e quarenta e cinco reais) , fixando-lhe o prazo de quinze dias, a contar da notificação, para que seja comprovado, perante o tribunal (art. 214, inciso III, alínea "a", do Regimento Interno) , o recolhimento da dívida aos cofres do Tesouro Nacional, atualizada monetariamente e acrescida dos juros de mora calculados a partir de 11/10/2008 até a data do efetivo recolhimento, na forma prevista na legislação em vigor;
9.3. aplicar a Jerry Adriany Rodrigues Nascimento, com fundamento nos arts. 1º, inciso IX, 19 e 57 da Lei 8.443/1992, multa no valor de R$ 15.000,00 (quinze mil reais) , fixando-lhe o prazo de quinze dias, a contar da notificação, para comprovar, perante o Tribunal, nos termos do art. 214, inciso III, alínea "a", do RI/TCU, o recolhimento da referida quantia ao Tesouro Nacional, atualizada monetariamente desde a data do presente acórdão até a do efetivo recolhimento, se for paga após o vencimento, na forma da legislação em vigor;
9.4. autorizar, desde logo, nos termos do art. 28, inciso II, da Lei 8.443/1992, a cobrança judicial das dívidas caso não atendidas as notificações; 
9.5. remeter cópia deste Acórdão à Procuradoria da República no Estado do Maranhão; e
9.6. dar ciência desta deliberação ao responsável.

Tomada de contas especial instaurada  em decorrência da omissão no dever de prestar contas relativas aos recursos repassados em 25/9/1998 ao município por meio de Convênio objetivando a manutenção das escolas públicas municipais e municipalizadas que atendam mais de 20 alunos do ensino médio fundamental por conta do Programa de Manutenção e Desenvolvimento do Ensino Fundamental - PMDE

Primeira Câmara

Município de São Roberto/MA.

3. Responsáveis: José Wilson de Oliveira (CPF XXX.594.863-XX) e Jerry Adriany Rodrigues Nascimento (CPF XXX.044.593-XX).

13.1. Ministros presentes: Walton Alencar Rodrigues (Presidente), Benjamin Zymler, Bruno Dantas e Vital do Rêgo.
13.2. Ministros-Substitutos presentes: Augusto Sherman Cavalcanti (Relator) e Weder de Oliveira.

ACORDAO-COMPLETO-2431152

Acórdão 10862/2020 - Primeira Câmara

ACORDAO-COMPLETO-2441666

Acórdão 13928/2020 - Primeira Câmara

JERRY ADRIANY RODRIGUES NASCIMENTO

AUGUSTO SHERMAN

A Secex-TCE elaborou a instrução de mérito (peça 14) , transcrita a seguir, a qual recebeu a aprovação do escalão dirigente daquela unidade técnica.
"INTRODUÇÃO
1.	Trata-se de Tomada de Contas Especial instaurada pela Caixa Econômica Federal em desfavor dos Srs. José Wilson de Oliveira (CPF 054.594.863- 00) e Jerry Adriany Rodrigues Nascimento (CPF XXX.044.593-XX) , ex-prefeitos de São Roberto/MA nas gestões de 2005 a 2008 e de 2009 a 2016, respectivamente, em razão da não consecução do objeto do Contrato de Repasse 201.034-46/2006 - SIAFI 588977 (peça 2, p. 75-87) , firmado entre o Ministério do Esporte e aquela municipalidade, no âmbito do Programa Esporte e Lazer na Cidade (peça 2, p. 75-87) , cujo objeto previa a construção de quadra poliesportiva coberta no município (peça 2, p. 29-37) .
 HISTÓRICO
2.	O Contrato de Repasse 201.034-46/2006 foi firmado em 29/12/2006, tendo como signatário o ex-prefeito José Wilson de Oliveira, no valor de R$ 157.500,00, sendo R$ 150.000,00 à conta do concedente e R$ 7.500,00 referentes à contrapartida do convenente, alterada para R$ 9.075,00 em 24/7/2008 (peça 2, p. 39-51 e 95) .
3.	A vigência inicial do contrato de repasse, de 29/12/2006 a 28/12/2007, foi prorrogada sucessivamente até 30/11/2016, última alteração à peça 2, p. 131, havendo ainda prazo adicional de 60 dias para apresentação da prestação de contas, conforme Cláusula Décima Segunda do Contrato de Repasse (peça 2, p. 83) . 
4.	A Caixa promoveu vistoria nas obras em 7/6/2008, registrando no Relatório de Acompanhamento de Empreendimento (peça 2, p. 133-143) , de 9/6/2008, algumas pendências para fins de liberação do pagamento e que as obras se achavam paralisadas, com execução parcial (53,83%) dos serviços preliminares, das fundações e estrutura/cobertura pela empresa contratada (Grupo Técnico de Engenharia Ltda. - CNPJ 05.399.900/0001-77) .
5.	Após a solução das pendências, foi emitida a medição dos serviços executados em 28/10/2008, no valor total de R$ 85.636,99 - correspondente a 53,83% do total previsto -, sendo R$ 80.745,00 provenientes de recursos federais e contrapartida da prefeitura convenente de R$ 4.891,99 (peça 2, p. 145) . O desbloqueio dos recursos correspondentes se deu em 3/11/2008 (peça 2, p. 147 e 151) , com crédito em 10/11/2008 (peça 2, p. 157) .
6.	Não foram registradas novas medições depois desta, mas, conforme o Parecer CI/SR/GIDRU/SL/MA/056/2009, de 30/10/2009, 'decorridos mais de 24 meses da única medição solicitada pelo contratado, a obra encontra-se paralisada e não garante o benefício social, pois ainda há muitos serviços pendentes de conclusão' (peça 2, p. 5-7) .
7.	Houve notificações ao ex-prefeito José Wilson de Oliveira, em 30/10/2009, por meio do Ofício 1773/2009/SR/GIDUR/SL da CEF, e em 13/6/2016, e do Ofício 242/2016/SR/GIGOV/SL da CEF, instando-o a regularizar a execução do objeto do contrato de repasse ou devolver os recursos federais recebidos, sob pena de inclusão no cadastro de inadimplentes e instauração de tomada de contas especial, sem que o mesmo tivesse se manifestado a respeito (peça 2, p. 11-17) . 
8.	Houve também notificação do então prefeito municipal sucessor, Sr. Jerry Adriany Rodrigues Nascimento em 1/6/2009, por meio do Ofício 1300/2009/SR/GIDUR/SL da CEF, reiterada em 4/2/2016, pelo Ofício 123/2016/SR/GIGOV/SL, da mesma forma instando-o a solucionar as irregularidades, sob pena de restituição dos recursos, apresentar as contas referentes aos recursos recebidos por seu antecessor, ou na impossibilidade de fazê-lo, adotar as providências para a instauração da competente Tomada de Contas Especial, sob pena de corresponsabilidade e adoção das medidas cabíveis (peça 2, p. 19-27) .
9.	O fundamento para a instauração da Tomada de Contas Especial, conforme apontado no Relatório de TCE 273/2016, de 23/8/2016 (Peça 3, p. 13-21) , foi a 'não conclusão do objeto pactuado', tendo sido constatado, em vistoria realizada em 7/6/2008 [item 3 desta instrução], que foi atingido apenas o percentual de 53,83% (item 4 desta instrução) , com registro de que o 'empreendimento está inconcluso e os serviços iniciais executados se encontram abandonados' e que 'o objeto contratado, no estado em que se encontra, não cumpre o objetivo ao qual foi proposto no plano de trabalho, e não apresenta funcionalidade'. 
10.	A responsabilidade integral foi atribuída ao ex-prefeito municipal de São Roberto/MA, Sr. José Wilson de Oliveira, considerando que: 
 (...) a contratação e a liberação da parcela ocorreram durante a sua gestão. Sendo o responsável pela aplicação dos recursos contratados, bem como pelo acompanhamento na execução das obras, e tendo a sua disposição o montante repassado ao município e tempo suficiente para finalização do contrato, não concluiu o empreendimento no prazo acordado, ou na impossibilidade de fazê-lo não adotou providências quanto ao resguardo do Erário Público (...) .
11.	O tomador de contas considerou que a responsabilidade deveria alcançar também o ex-prefeito Jerry Adriany Rodrigues Nascimento, cuja gestão teve início em 2009, o qual, apesar de dispor de meios e recursos, não deu continuidade ao empreendimento, não justificou as condições impeditivas de fazê-lo, nem adotou medidas para resguardo do Erário, mantendo o objeto do contrato de repasse inacabado. 
12.	O citado relatório confirma que, por meio dos Ofícios da Caixa Econômica Federal os responsáveis José Wilson de Oliveira e Jerry Adriany Rodrigues Nascimento (ex-prefeitos municipais na época dos fatos) foram notificados para regularização das obras paralisadas ou devolução dos recursos, no montante do débito apurado (peça 3, p. 17) .
13.	Em relação à notificação que lhe foi dirigida, consta, do Relatório do Tomador de Contas (peça 3, p. 19) , que o ex-prefeito Jerry Adriany Rodrigues Nascimento tão somente informou ter a prefeitura convenente, em sua gestão, ingressado com ação judicial para suspensão da inadimplência junto ao SIAFI. Verificou-se que a sentença judicial relativa à mencionada ação foi desfavorável ao município. Foram, assim, consideradas insuficientes as alegações do responsável para justificar as irregularidades apuradas. O ex-prefeito José Wilson de Oliveira, por sua vez, manteve-se inerte, deixando de se manifestar em relação às irregularidades e o débito que lhe foram atribuídos.
14.	O Relatório de Auditoria 560/2017 do Ministério da Transparência e Controladoria-Geral da União (peça 3, p. 47-49) ratificou as conclusões do tomador de contas, considerando que 'os Srs. José Wilson de Oliveira e Jerry Adriany Rodrigues Nascimento encontram-se, solidariamente, em débito com a Fazenda Nacional'.
15.	Após serem emitidos o Certificado de Auditoria, o Parecer do Dirigente e o Pronunciamento Ministerial (peça 3, p. 51-52, 53-54 e 61, respectivamente) , o processo foi remetido a esse Tribunal.
16.	Na instrução à peça 8 foi proposta a citação do Sr. Jerry Adriany Rodrigues Nascimento (CPF XXX.044.593-XX) , Prefeito Municipal de São Roberto/MA à época dos fatos tidos por irregulares, na gestão 2009 a 2016, para que, no prazo de quinze dias, apresentasse alegações de defesa e/ou recolhesse aos cofres do Tesouro Nacional, o débito apurado, atualizado monetariamente a partir da respectiva data até o efetivo recolhimento. Na oportunidade entendeu-se que durante a sua gestão, o Sr. José Wilson de Oliveira deu regular aplicação aos recursos por ele administrados, sendo atestada a adequabilidade dos serviços executados em vistoria realizada pela Caixa. Afora isso, não foi apontada, por seu sucessor, qualquer deficiência que impossibilitasse o prosseguimento da obra, o que afasta, por decorrência, a sua responsabilidade nestes autos (peça 8, p. 5, p. 19-5) .
17.	A proposta contou com anuência do Secretário da Secex-TCE (peça 10) , implementada na forma abaixo indicada:
17.1.	Responsável: Jerry Adriany Rodrigues Nascimento (CPF: XXX.044.593-XX) , Prefeito Municipal de São Roberto/MA na gestão 2009 a 2016 
	Ofício/Secex-TCE
	Data da entrega (AR) 
	Localização

	2002/2018, de 3/10/2018
	24/10/2018
	Peças 11 e 13

17.1.1.	O responsável foi compelido a apresentar alegações de defesa e razões de justificativas em relação às seguintes irregularidades e condutas, conforme constam no Ofício/Secex-TCE 2002/2018, de 3/10/2018 (peça 11) :
	Citação
	Irregularidade: não consecução do objeto do Contrato de Repasse 201.034- 46/2006 - SIAFI 588977, qual seja, a construção de quadra poliesportiva coberta no Município de São Roberto/MA. 
	Conduta: não dar continuidade às obras, apesar de dispor de recursos para tal, ter sido cientificado das sucessivas prorrogações do contrato ao longo de oito anos (peça 2, p. 101, 105, 109, 113, 117, 121, 125 e 129) , bem assim instado a regularizar a construção da quadra em 1/6/2009 (peça 2, p. 19) , sem que tenha apresentado qualquer contestação quanto à possibilidade de seu seguimento, mantendo o objeto do Contrato de Repasse 201.034-46/2006 - SIAFI 588977 inacabado e ensejando, por conseguinte, o desperdício de recursos públicos.
	Audiência
	Irregularidade: não cumprimento do prazo originalmente estipulado para prestação de contas final dos de recursos desbloqueados para execução do objeto do Contrato de Repasse 201.034-46/2006 - SIAFI 588977, destinado à construção de quadra poliesportiva coberta no Município de São Roberto/MA. 
	Conduta: descumprir o prazo originalmente estipulado para prestação de contas final dos recursos desbloqueados no âmbito do Contrato de Repasse 201.034-46/2006 - SIAFI 588977.
18.	Devidamente citado, conforme demonstrado no ofício relacionado no item 17.1 retro, o Sr. Jerry Adriany Rodrigues Nascimento (CPF: XXX.044.593-XX) , Prefeito Municipal de São Roberto/MA na gestão 2009 a 2016, apresentou alegações de defesa insertas na peça 12, as quais serão analisadas na Seção 'Exame Técnico'.
EXAME TÉCNICO
Razões de justificativas do Sr. Jerry Adriany Rodrigues Nascimento (CPF: XXX.044.593-XX) , Prefeito Municipal de São Roberto/MA na gestão 2009 a 2016.
Argumentos
19.	Objetivamente, o responsável não apresentou razões de justificativas pelo descumprimento do prazo originalmente estipulado para prestação de contas final dos recursos desbloqueados no âmbito do Contrato de Repasse 201.034-46/2006 - SIAFI 588977, apesar de iniciar sua argumentação sob a narrativa de que estaria sem responsabilizado por omissão em prestação de contas (peça 12, p. 1, item 1.1) .
Análise
20.	O responsável se concentrou nos argumentos visando demonstrar o empenho em equacionar as pendências que provocaram a paralisação das obras do Contrato de Repasse 201.034-46/2006, descurando-se de justificar o descumprimento do prazo originalmente estipulado para prestação de contas final dos recursos desbloqueados no âmbito do contrato em tela, o que configura, em tese, a revelia em relação a esse ponto.
21.	No entanto, mesmo não apresentando razões de justificativas para essa questão, há diversas atenuantes a serem consideradas no que tange à suposta falta cometida pelo responsável. 	Nessa linha, vislumbra-se inadequada a atribuição da conduta - descumprir o prazo originalmente estipulado para prestação de contas final dos recursos desbloqueados no âmbito do Contrato de Repasse 201.034-46/2006 - ao responsável pelos motivos a seguir expostos.
21.1.	A primeira atenuante é de ordem prática. Não se tem notícia de quando efetivamente a execução do contrato foi paralisada. O que se pode deduzir é que a vigência inicial do contrato de repasse compreendeu o longo período de 29/12/2006 a 30/11/2016 (item 3, retro) , para a construção de uma quadra poliesportiva que, segundo o cronograma de desembolso, estava prevista para ser realizada no prazo de apenas 5 meses, com início em agosto/2006 e término em dezembro/2006, segundo a descrição do projeto do plano de trabalho (peça 2, p. 31) . 
21.2.	Apesar de iniciada a vigência do contrato em 2006, a primeira medição dos serviços executados ocorreu em 28/10/2008, no valor total de R$ 85.636,99 (recursos federais e contrapartida) e o desbloqueio dos recursos correspondentes se deu em 3/11/2008, com crédito em 10/11/2008 (item 5, retro) .
21.3.	A Caixa promoveu vistoria nas obras em 7/6/2008, registrando no Relatório de Acompanhamento de Empreendimento (peça 2, p. 133-143) , de 9/6/2008, algumas pendências para fins de liberação do pagamento e que as obras se achavam paralisadas, com execução parcial (53,83%) dos serviços preliminares, das fundações e estrutura/cobertura pela empresa contratada (Grupo Técnico de Engenharia Ltda. - CNPJ 05.399.900/0001-77) .
21.4.	Não foram registradas novas medições, mas, conforme o Parecer CI/SR/GIDRU/SL/MA/056/2009, de 30/10/2009, decorridos mais de 24 meses da única medição solicitada pelo contratado, a obra encontrava-se paralisada e não garantia o benefício social, pois ainda havia muitos serviços pendentes de conclusão (peça 2, p. 5-7) .
21.5.	Assim, o motivo da instauração desta TCE decorreu, essencialmente, da constatação pela Caixa em 2009 (início a gestão do responsável) de obra inacabada, paralisada, e sem funcionalidade não garantindo o benefício social esperado. Conforme registrado no item 9 desta instrução, o fundamento para a instauração da Tomada de Contas Especial, segundo consta no Relatório de TCE 273/2016, de 23/8/2016 (Peça 3, p. 13-21) , foi a 'não conclusão do objeto pactuado', tendo sido constatado, em vistoria realizada em 7/6/2008, que foi atingido apenas o percentual de 53,83%, com registro de que o 'empreendimento está inconcluso e os serviços iniciais executados se encontram abandonados' e que 'o objeto contratado, no estado em que se encontra, não cumpre o objetivo ao qual foi proposto no plano de trabalho, e não apresenta funcionalidade'. 
21.6.	O tomador de contas corretamente considerou que a responsabilidade deveria alcançar o ex-prefeito Jerry Adriany Rodrigues Nascimento, cuja gestão teve início em 2009, por não ter dado continuidade ao empreendimento, e não ter justificado as condições impeditivas de fazê-lo, nem adotado medidas para resguardar o Erário, mantendo o objeto do contrato de repasse inacabado (item 11, retro) .
21.7.	Muito antes do fim da vigência do contrato de repasse (30/11/2016, v. item 3 retro) , o ex-prefeito foi notificado pela Caixa em 1/6/2009, por meio do Ofício 1300/2009/SR/GIDUR/SL (peça 2, p. 19) , reiterado em 4/2/2016, pelo Ofício 123/2016/SR/GIGOV/SL (peça 2, p. 25) , instando-o a solucionar as irregularidades, sob pena de restituição dos recursos (peça 2, p. 19-27) . Em nenhum momento o responsável foi instado pela Caixa a apresentar a prestação de contas, não havendo, portanto, sentido prático lhe impingir, agora, tal conduta como irregular. Assim, a Caixa já estava tratando do processo com fundamento em obra inacabada, sem continuidade e conclusão. Com base nessas ponderações verificam-se incompatíveis as duas condutas (não dar continuidade às obras e descumprir o prazo originalmente estipulado para prestação de contas final) , quando atribuídas ao mesmo agente. Em regra, o descumprimento de prazo para prestação de contas, irregularidade formal que não gera débito, deriva de outra irregularidade 'omissão no dever de prestar contas', que justifica o débito, passiveis, portanto, de serem atribuídas a um mesmo agente. 
22.		A segunda atenuante, e peremptória, é de ordem formal. A vigência inicial do contrato de repasse se estendeu de 29/12/2006 até 30/11/2016, fixando-se o prazo adicional de 60 dias para apresentação da prestação de contas, conforme Cláusula Décima Segunda do Contrato de Repasse (peça 2, p. 83) . Nesse sentido, o prazo final para prestar contas seria até 30/1/2017, sendo esta a data fatal configuradora da irregularidade, recaindo tecnicamente, portanto, não na administração do Sr. Jerry Adriany Rodrigues Nascimento (gestão 2009 a 2016) , mas sim na sucessora cuja gestão compreende o período de 1º/1/2017 a 31/12/2020. Portanto, formalmente, a irregularidade se consumaria a partir de 31/1/2017, posto que o ato de prestar contas final recaiu na gestão 2017-2020, ou seja do atual prefeito de São Roberto/MA. Neste caso, cabe destacar o seguinte enunciado:
Acórdão 851/2017-TCU-Plenário (Relator: Ministro Aroldo Cedraz) 
Enunciado
A Súmula TCU 230 só deve ser aplicada quando, apesar de os recursos terem sido transferidos e aplicados na gestão do prefeito antecessor, o prazo para apresentação da prestação de contas tenha se encerrado na gestão do sucessor.
22.1.	Dessa forma, entendemos que a irregularidade e conduta descritas no Ofício/Secex-TCE 2002/2018, de 3/10/2018 (peça 11) , que ensejaram a audiência do Sr. Jerry Adriany Rodrigues Nascimento (CPF XXX.044.593-XX) , prefeito de São Roberto/MA nas gestões de 2009 a 2016, devem ser excluídas da carga de responsabilidades atribuídas ao responsável, porquanto não se sustentam do ponto de vista real e nem sob a perspectiva formal. 
Alegações de defesa do Sr. Jerry Adriany Rodrigues Nascimento (CPF: XXX.044.593-XX) , Prefeito Municipal de São Roberto/MA na gestão 2009 a 2016. 
Argumentos
23.	Alega que no decorrer do seu mandato (2009-2016) , foi feita uma tentativa de prosseguir com a execução do contrato. No entanto, em razão da localização do município, não houve empresa disposta a participar 'de algum processo licitatório'. A razão seria o valor disponibilizado para dar continuidade da obra que não atraiu interessados (peça 12, p. 2) .
24.	Assim, tentou junto à Caixa Econômica Federal a devolução do montante disponível, mas não obteve êxito. Houve, sim, medidas para resguardo do Erário por parte do requerido, pois foram feitas representações junto ao Ministério Público Federal e ações civis por improbidade administrativa em desfavor do ex-prefeito que utilizou o primeiro repasse, então José Wilson de Oliveira (peça 12, p. 2) .
25.	Ao final, o responsável requereu a retirada de seu nome do polo passivo desta Tomada de Contas Especial, em razão de ter demonstrado sua impossibilidade de ter dado continuidade ao aludido contrato assinado em 2006 por José Wilson de Oliveira (peça 12, p. 3) .
Análise
26.	O defendente, implicitamente, tentou transferir ao seu antecessor, o ex-prefeito José Wilson de Oliveira, a responsabilidade pela inexecução do objeto previsto no Contrato de Repasse 201.034-46/2006.
26.1.	Vale relembrar que durante a administração do antecessor, citado pelo defendente, verificou-se que os recursos federais foram gastos corretamente, posto que em vistoria realizada pela Caixa em 7/6/2008 (peça 2, p. 133-143) , foi constatada a execução de 53,83% do objeto, autorizando-se a liberação dos pagamentos, havendo condicionantes  apenas em relação à apresentação da ART de fiscalização (peça 2, p. 143) , da instalação da placa da obra - padrão ministério (vide placa à peça 2, p. 53) , e de novo plano de trabalho, com aditivo contratual, alterando o valor da contrapartida de R$ 7.500,00 para R$ 9.075,00 - providência esta adotada em 24/7/2008, conforme documento à peça 2, p. 95.
26.1.	Após a solução dessas pendências, os respectivos recursos federais foram desbloqueados em 3/11/2008 e creditados apenas em 10/11/2008 (peça 2 p. 157) .
26.2.	Observa-se que em função do atraso no pagamento à construtora contratada, o Sr. José Wilson de Oliveira requereu a prorrogação do contrato de repasse pelo prazo de oito meses, mediante o Ofício 112/2008, de 15/12/2008, sendo a prorrogação comunicada ao ex-prefeito somente em 26/12/2008 (peça 2, p. 97) , ou seja, ao final de seu mandato.
26.3.	Tem-se, assim, que, durante a sua gestão, o Sr. José Wilson de Oliveira deu regular aplicação aos recursos por ele administrados, sendo atestada a adequabilidade dos serviços executados em vistoria realizada pela Caixa. Afora isso, não foi apontada, por seu sucessor, qualquer deficiência que impossibilitasse o prosseguimento da obra, o que afasta, por decorrência, a sua responsabilidade nestes autos. 
26.4.	Portanto, não assiste razão às alegações de defesa, ora examinadas, visto que o seu antecessor não tem responsabilidade pela não continuidade e pela falta de conclusão do objeto do Contrato de Repasse 201.034-46/2006.
26.5.	Ainda em sua defesa, o responsável procurou demonstrar o empenho na retomada das obras contratadas (itens 19-20, retro) . No entanto, não materializou seus argumentos com provas documentais. Se ele alega que convidou alguma empresa a participar da licitação, ou mesmo para diretamente finalizar as obras, deveria ter anexado à sua defesa pelo menos cópia de expedientes enviados a essa (s) empresa (s) . Se de fato iniciou algum procedimento licitatório, poderia ter enviado cópia do edital ou convite de convocação aos licitantes demonstrando tal medida. Se de fato ingressou em juízo contra o seu antecessor, poderia ter anexado à sua defesa cópia das supostas ações judiciais. Portanto, não apresentou qualquer elemento de prova do alegado.
26.6.	Em verdade, os argumentos de defesa vieram acompanhados apenas de cópia de extratos bancários indicando o ingresso dos recursos e o saldo de R$ 154.748,32 na conta 0767/013/00647026-5, na data de 31/10/2018, na Caixa Econômica Federal (peça 12, p. 4-8) .
26.7.	Por outro lado, consta dos autos, ainda, a cópia de sentença proferido pela Justiça Federal de Primeira Instância-Seção Judiciária do Maranhão-3ª Vara, no Processo 46578-62.2010.4.01.3700 (peça 2, p. 169-175; peça 3, p. 1-3) que também não favorece o defendente. Trata-se de Ação de Obrigação de Fazer, com pedido de antecipação dos efeitos da tutela, proposta pelo Município de São Roberto em face da Caixa Econômica Federal e União Federal, objetivando unicamente o cancelamento de sua inscrição junto aos cadastros restritivos do Governo Federal (SIAFI/CAUC) . Nessa sentença vale destacar o seguinte trecho que depõe contra a defesa do responsável (peça 3, p. 1) :
In casu, o município ajuizou, tão-somente, uma ação ordinária e ação civil pública. Essas foram as únicas providências tomadas. Entendo-as insuficientes. A Tomada de Contas Especial tão importante, nesses casos não foi requerida junto ao Tribunal de Contas. Se por um lado, evidente está o máximo esforço dispensado pelo município autor para recebimentos futuros e celebração de contratos um exemplo é o próprio ajuizamento desta ação; por outro giro, resta comprovada a mínima preocupação para com a regularização de faltas anteriores, de tal sorte que não merece prosperar, pois, a anulação da sua condição de inadimplente.
26.8.	Portanto, não há fundamento para aceitar as alegações de defesa apresentadas pelo Sr. Jerry Adriany Rodrigues Nascimento, ex-prefeito de São Roberto/MA.
27.	De acordo com a análise acima procedida, o defendente foi compelido apenas a apresentar alegações de defesa pela prática da conduta não dar continuidade às obras, apesar de dispor de recursos para tal, ao longo de oito anos, apesar de instado pela Caixa a regularizar a construção da quadra em 1/6/2009 (peça 2, p. 19) , sem que tenha apresentado qualquer contestação quanto à possibilidade de seu seguimento, mantendo o objeto do Contrato de Repasse 201.034-46/2006 - SIAFI 588977 inacabado e ensejando, por conseguinte, o desperdício de recursos públicos.
28.	A jurisprudência desta Corte é rigorosa em relação ao prefeito sucessor que, tendo recursos e tempo suficientes, mantém-se inerte e não adota qualquer medida tendente a concluir o objeto. Nesse sentido, configura-se a responsabilidade do sucessor, ainda que não tenha gerido recursos públicos, conforme se depreende dos seguintes enunciados jurisprudenciais:
Acórdão 2295/2014-TCU-Plenário (Relator: Ministro Raimundo Carreiro) ;
Enunciado
A inutilidade do objeto conveniado decorrente da inércia administrativa do gestor sucessor atrai para esse a responsabilidade pelo prejuízo ao erário e afasta a do antecessor. O gestor sucessor tem obrigação de encerrar a execução de empreendimento iniciado na gestão anterior, em respeito ao princípio da continuidade administrativa.
Acórdão 6363/2017-TCU-Segunda Câmara (Relator> Ministro Substituto Marcos Bemquerer) 
Enunciado
Fica caracterizada a responsabilidade do prefeito sucessor quando, com recursos garantidos para tal, não retomar obra iniciada e não acabada pelo seu antecessor, por implicar desperdício de recursos públicos e contrariar o princípio da continuidade administrativa.
29.	Para pontuar a responsabilização pelo dano ao ex-prefeito Jerry Adriany Rodrigues Nascimento, vale mencionar que seu antecessor, o Sr. José Wilson de Oliveira, foi excluído do rol de responsáveis nesta TCE, em função da análise prévia procedida na instrução à peça 8, sendo válida a reprodução dos seguintes trechos:
19.1. Em contratos de repasse, o desbloqueio de valores indica que os serviços foram executados e atestados pela Caixa (subitem 6.1 da Cláusula Sexta do Termo - peça 2, p. 79) . No caso, em vistoria realizada em 7/6/2008 (peça 2, p. 133-143) , foi constatada a execução de 53,83% do objeto, sendo registrado:
a) a coerência entre o 'RE e BM apresentados'; 
b) a ausência de desvios nos quantitativos das obras; 
c) a observância do projeto aprovado e de suas especificações.
19.2. Embora a qualidade de execução da obra tenha sido considerada 'fraca', tal fato não foi considerado como impeditivo para a liberação do pagamento, a qual ficou condicionada apenas à apresentação (peça 2, p. 143) da ART de fiscalização, da instalação da placa da obra - padrão ministério (vide placa à peça 2, p. 53) , e de novo plano de trabalho, com aditivo contratual, alterando o valor da contrapartida de R$ 7.500,00 para R$ 9.075,00 - providência esta adotada em 24/7/2008, conforme documento à peça 2, p. 95.
19.3. Após a solução dessas pendências, os respectivos recursos federais foram desbloqueados em 3/11/2008 e creditados apenas em 10/11/2008 (peça 2 p. 157) .
19.4. Observa-se que, em função do atraso no pagamento à construtora contratada, o Sr. José Wilson de Oliveira requereu a prorrogação do contrato de repasse pelo prazo de oito meses, mediante o Ofício 112/2008, de 15/12/2008, sendo a prorrogação comunicada ao ex-prefeito somente em 26/12/2008 (peça 2, p. 97) , ou seja, ao final de seu mandato.
19.5. Tem-se, assim, que, durante a sua gestão, o sr. José Wilson de Oliveira deu regular aplicação aos recursos por ele administrados, sendo atestada a adequabilidade dos serviços executados em vistoria realizada pela Caixa. Afora isso, não foi apontada, por seu sucessor, qualquer deficiência que impossibilitasse o prosseguimento da obra, o que afasta, por decorrência, a sua responsabilidade nestes autos.
19.6. Mantém-se, no entanto, a responsabilidade do Sr. Jerry Adriany Rodrigues Nascimento. Apesar de: 
a) dispor de recursos para a continuidade do empreendimento; 
b) ter sido cientificado das sucessivas prorrogações do convênio ao longo de oito anos (peça 2, p. 101, 105, 109, 113, 117, 121, 125 e 129) e instado a regularizar a construção da quadra em 1/6/2009 (peça 2, p. 19) ; 
c) não deu prosseguimento à obra, nem apresentou qualquer contestação quanto à possibilidade de seu seguimento, mantendo o objeto do contrato de repasse inacabado. Assim, o Sr. Jerry Adriany concorreu diretamente para a ausência de funcionalidade do objeto contratado, avocando a responsabilidade pelos valores despendidos na gestão do seu antecessor.
30.	Nestas circunstâncias, o responsável Jerry Adriany Rodrigues Nascimento deixou de atender aos princípios da continuidade administrativa e do interesse público, em afronta ao art. 70, parágrafo único, da Constituição Federal, o inciso I do art. 38 da IN/STN 01/1997 e do inciso I do § 1º do art. 63 da Portaria Interministerial 127/2008 a Cláusula Terceira e Cláusula Décima Segunda do Contrato de Repasse 201.034-46/2006.
31.	Destarte, a irregularidade e a conduta que ensejaram a audiência do Jerry Adriany Rodrigues Nascimento devem ser afastadas de sua responsabilidade (item 22.1, retro) . Todavia, as alegações de defesa do responsável devem ser refutadas, suas contas julgadas irregulares, e condenado ao débito de R$ 80.745,00 a ser ressarcido aos cofres federais, além de se sujeitar à multa prevista no art. 57 da Lei 8.443/1992. 
31.1.	Também entendemos que deva ser afastar do rol de responsáveis o nome do Sr. José Wilson de Oliveira (CPF 054.594.863- 00) , ex-prefeitos de São Roberto/MA na gestão de 2005 a 2008, em razão da análise procedida na instrução à peça 8 (v. item 16, retro) .
Prescrição da Pretensão Punitiva
32.	Vale ressaltar que a pretensão punitiva do TCU, conforme Acórdão 1441/2016-TCU-Plenário, Relator: Benjamin Zymler, que uniformizou a jurisprudência acerca dessa questão, subordina-se ao prazo geral de prescrição indicado no art. 205 do Código Civil, que é de dez anos, contado da data de ocorrência da irregularidade sancionada, nos termos do art. 189 do Código Civil, sendo este prazo interrompido pelo ato que ordenar a citação, a audiência ou a oitiva do responsável. No caso em exame, não ocorreu a prescrição, uma vez que a última parcela da União no valor de R$ 80.745,00 foi desbloqueada em 3/11/2008 (item 5, retro) , e o ato de ordenação da citação e audiência ocorreu em 26/7/2018 (peça 10) .
Análise dos requisitos da boa-fé
33.	Conforme jurisprudência pacífica deste Tribunal (Acórdãos 203/2010 - Rel. Min. Augusto Sherman Cavalcanti, 276/2010 - Rel. Min. Subst. André de Carvalho, 1.223/2008 - Rel. Walmir Campelo, 1.322/2007- Rel. Min. Aroldo Cedraz, todos do Plenário) , a boa-fé dos gestores não se presume, sendo necessária a apresentação de um elemento fático capaz de demonstrá-la, pois se está diante de situações de irregularidade na administração de recursos públicos.
34.	Nesse contexto, após o exame de toda a documentação constante dos autos, não há como se vislumbrar a boa-fé na conduta do responsável Jerry Adriany Rodrigues Nascimento, visto que praticou irregularidade assumindo o risco de contribuir, direta ou indiretamente, para o não alcance do objeto previsto Contrato de Repasse 201.034-46/2006 - SIAFI 588977 (peça 2, p. 75-87) , e, consequentemente, para o dano irreversível ao erário.
CONCLUSÃO
35.	Ante a análise procedida das alegações de defesa na Seção 'Exame Técnico', o Sr. Jerry Adriany Rodrigues Nascimento (CPF XXX.044.593-XX) , ex-prefeito de São Roberto/MA nas gestões de 2005 a 2008 e de 2009 a 2016, não apresentou alegações de defesa suficientes para afastar a irregularidade que macula suas contas e, consequentemente, o débito a ele atribuído. Portanto, suas contas devem ser julgadas irregulares, condenando-se o ex-prefeito ao débito apurado, aplicando-lhe, ainda, a multa prevista no art. 57 da Lei 8.443/1992.
PROPOSTA DE ENCAMINHAMENTO
36.	Diante do exposto, submetem-se os autos à consideração superior, propondo:
36.1. 	Afastar do rol de responsáveis o nome do Sr. José Wilson de Oliveira (CPF 054.594.863- 00) , ex-prefeitos de São Roberto/MA na gestão de 2005 a 2008; 
36.2.	Afastar a responsabilidade do Sr. Jerry Adriany Rodrigues Nascimento (CPF XXX.044.593-XX) , prefeito do Município de São Roberto/MA nas gestões 2009 a 2016 em relação à irregularidade e a conduta que ensejaram a audiência objeto do Ofício/Secex-TCE 2002/2018, de 3/10/2018 (peça 11) ; 
36.3.	Rejeitar as alegações de defesa do Sr. Jerry Adriany Rodrigues Nascimento (CPF XXX.044.593-XX) , prefeito do Município de São Roberto/MA nas gestões 2009 a 2016.
36.4. 	Com fundamento nos termos dos artigos 1º, inciso I, 16, inciso III, alínea 'c', e 19, caput, da Lei 8.443/1992, e com arts. 1º, inciso I, 209, inciso III, 210 e 214, inciso III, do Regimento Interno/TCU, julgar irregulares as contas do Sr. Jerry Adriany Rodrigues Nascimento (CPF XXX.044.593-XX) , prefeito do Município de São Roberto/MA nas gestões 2009 a 2016, condenando-o ao pagamento da quantia abaixo especificada, com a fixação do prazo de 15 (quinze) dias para que comprove perante este Tribunal, em respeito ao artigo 214, inciso III, alínea 'a', do Regimento Interno do TCU, o recolhimento da dívida aos cofres do Tesouro Nacional, atualizada monetariamente e acrescida de juros de mora calculados a partir da data discriminada, até a data do recolhimento, abatendo-se na oportunidade a monta eventualmente ressarcida, conforme o disposto no enunciado da Súmula/TCU 128, na forma da legislação em vigor:
	Débito:
	Data da ocorrência
	Valor (R$) 

	10/11/2008
	80.745,00

36.5.	Aplicar, com fundamento no artigo 57 da Lei 8.443/1992 c/c o artigo 267 do Regimento Interno do TCU, multa ao Sr. Jerry Adriany Rodrigues Nascimento (CPF XXX.044.593-XX) , proporcionalmente ao débito a ele atribuído, fixando o prazo de 15 (quinze) dias, a partir da notificação, para que, nos termos do artigo 214, inciso III, alínea 'a', do Regimento Interno do TCU, comprove perante este Tribunal o recolhimento aos cofres do Tesouro Nacional do valor atualizado monetariamente desde a data do acórdão até a do efetivo recolhimento, se for pago após o vencimento, na forma da legislação em vigor; 
36.6.	Autorizar, desde logo, nos termos do art. 28, inciso II, da Lei 8.443, de 1992, a cobrança judicial das dívidas, caso não atendidas às notificações. 
36.7.	Autorizar, desde logo, o pagamento das dívidas mencionadas nos subitens anteriores, caso solicitado, em até 36 parcelas mensais e consecutivas, nos termos do art. 26 da Lei 8.443, de 1992 c/c o art. 217 do Regimento Interno - TCU, de 2011, fixando ao devedor o prazo de quinze dias, a contar do recebimento da notificação, para comprovar perante o Tribunal o recolhimento da primeira parcela e de trinta dias, a contar da parcela anterior, para comprovarem o recolhimento das demais parcelas, devendo incidir sobre cada valor mensal, os encargos legais devidos (débito: juros de mora e atualização monetária; multa: atualização monetária) , na forma prevista na legislação em vigor. 
36.8.	Remeter cópia do acórdão que vier a ser prolatado pelo Tribunal ao Procurador-Chefe da Procuradoria da República no Estado do Maranhão/MA, nos termos do art. 209, § 7º, do Regimento Interno/TCU, para ajuizamento das ações cabíveis, informando-lhe que o inteiro teor da deliberação pode ser consultado no endereço http://www.tcu.gov.br/acordaos. 
36.9.	Enviar cópia do Acórdão que vier a ser proferido à Caixa Econômica Federal e ao responsável, para ciência, informando que a presente deliberação, acompanhada do Relatório e do Voto que a fundamenta, está disponível para a consulta no endereço www.tcu.gov.br/acordaos, além de esclarecer que, caso requerido, o TCU poderá fornecer sem custos as correspondentes cópias, de forma impressa."	
2.	O Ministério Público junto ao TCU, representado pelo Subprocurador-Geral Lucas Rocha Furtado, manifesta, em parecer à peça 17, discordância em relação à proposta da unidade técnica, nos seguintes termos:
" (...) 
Com as devidas vênias, discordo da proposta.
Entendo que a responsabilidade pela má-gestão dos recursos e pela incúria em concluir as obras objeto da avença recai exclusivamente sobre o ex-prefeito José Wilson de Oliveira, que esteve no comando da prefeitura da municipalidade no período de 2005 a 2008. Com efeito, todo o controle dos atos e fatos necessários e suficientes para iniciar e concluir o objeto do contrato de repasse estiveram no âmbito da gestão, atribuições e deveres de agir afetos ao Sr. José Wilson, que exerceu domínio de todo o processo, desde a proposta e subscrição do acordo de vontades até a utilização dos recursos financeiros necessários para tanto.
Demonstro, a seguir, as circunstâncias que me levam a concluir nesse sentido, todas elas ocorridas no período em que o Sr. José Wilson cumpriu o mandato de prefeito de São Roberto/MA:
a) o contrato de repasse foi celebrado em dezembro de 2006 (peça 2, pg. 87) e o valor total a ser repassado foi disponibilizado na conta específica em 28/12/2007 (peça 2, pg. 153) ;
b) o plano de trabalho previa a construção da quadra poliesportiva no prazo de três meses (peça 2, pgs. 29 e seguintes) ;
c) o início da obra se deu em 23/7/2007, sendo que a única vistoria feita pela Caixa atestou que, na data da visita técnica ocorrida em 7/6/2008 (ou seja, quase um ano após o início das obras) , havia sido executado o percentual de 53,83% dos serviços, e que esses encontravam-se em atraso de 266 dias (cf. relatório de peça 2, pgs. 133 e seguintes) , ou seja, o aludido responsável dispôs de praticamente um ano e meio para concluir uma obra que demandaria apenas três meses de execução; 
d) o Sr. José Wilson foi alertado pela Caixa, em outubro de 2007, acerca da necessidade de concluir o objeto no prazo acordado (peça 2, pg. 89) , o que permite concluir que ele estava ciente da obrigação de empreender as ações necessárias para o cumprimento do objeto;
e) embora tempestiva e devidamente alertado, o ex-prefeito não empreendeu as ações sob sua incumbência para concluir a quadra e, ao se aproximar do fim de sua gestão (dezembro de 2008) , solicitou prorrogação de prazo do contrato apresentando como justificativa ocorrência atinente à sua exclusiva responsabilidade, na qualidade de gestor do município à época, ao afirmar que a dilação do contrato de repasse seria necessária 'devido a atraso no pagamento por conta desta prefeitura a empresa executora' (peça 2, pg. 99) .
Ora, em se tratando de contrato de repasse, é sabido que os valores disponibilizados são liberados após a consecução das etapas previstas, cabendo à prefeitura gerir os contratos com as construtoras e prestadores de serviços de modo a garantir a conclusão das tarefas sob a incumbência dessas em tempo hábil a adimplir os prazos compromissados com a União, nos termos do plano de trabalho. No caso, o plano de trabalho previa a conclusão das obras em três meses, o que deveria ter ocorrido até o final de outubro de 2007, tendo em vista que o início da construção da quadra ocorreu em fins de julho daquele ano. Ou seja, o ex-prefeito José Wilson tinha todas as condições para a conclusão da obra durante a sua gestão. Não tendo o feito, cumpre enfrentar a responsabilidade pela sua desídia, que resultou na não conclusão da quadra poliesportiva, com desperdício dos recursos empregados inutilmente. 
Deve ser ressaltado que a própria vistoria da Caixa atestou que em 7 de julho de 2008 as obras já se encontravam paralisadas, embora os recursos financeiros necessários estivessem em plena disposição do ex-gestor, resultando, naquela data, em atraso de 266 dias em relação ao cronograma acordado, atraso esse efetivamente de única e exclusiva responsabilidade da gestão do Sr. José Wilson.
Nessas condições, não vejo como prosperar excluir o aludido ex-prefeito da relação processual, como propõe a unidade técnica.
Verifica-se, todavia, que o Sr. José Wilson não foi citado neste feito.
Entendo, portanto, que deva ser providenciado, preliminarmente, o chamamento do Sr. José Wilson de Oliveira ao feito, para apresentar alegações de defesa pela não adoção das providências necessárias à conclusão do objeto do contrato de repasse, culminando com o desperdício dos recursos públicos debalde carreados à obra inconclusa, não obstante ter tido todas as condições fáticas para cumprir os prazos acordados e concluir a obra ainda durante a sua gestão."
	É o relatório.

não consta.

Subprocurador-Geral Lucas Rocha Furtado.

Tomada de contas especial. Contrato de repasse. Inexecução parcial. Não atingimento dos objetivos do ajuste. Exclusão da responsabilidade de um dos responsáveis. Citação. Audiência. Rejeição das alegações de defesa. Contas irregulares. Débito. Multa.

TOMADA DE CONTAS ESPECIAL (TCE)

Trata-se de tomada de contas especial instaurada pela Caixa Econômica Federal em desfavor de José Wilson de Oliveira e Jerry Adriany Rodrigues Nascimento, ex-prefeitos de São Roberto/MA nas gestões de 2005 a 2008 e de 2009 a 2016, respectivamente, em razão da não consecução do objeto do Contrato de Repasse 201.034-46/2006 (Siafi 588977) firmado com o Ministério do Esporte, no âmbito do Programa Esporte e Lazer na Cidade, tendo por objeto a construção de quadra poliesportiva coberta no município.
2.	O valor total do ajuste foi de R$ 159.075,00, sendo R$ 150.000,00 à conta do concedente e R$ 9.075,00 a título de contrapartida do convenente. A sua vigência inicial foi estabelecida para o período de 29/12/2006 a 28/12/2007, tendo sido estendida até 30/11/2016, após sucessivas prorrogações. Os recursos foram liberados em 28/12/2007 (peça 2. p. 153) .
3.	Durante o mandato do ex-prefeito José Wilson de Oliveira foi executada a parcela no percentual de 53,83% do total da obra, conforme vistoria feita pela CAIXA em 7/6/2008 (peça 2, p. 133) , que apontou pendências relativas a documentos e falta de placa da obra.
4.	Após a solução das pendências, foi emitida a medição dos serviços executados em 28/10/2008, no valor total de R$ 85.636,99 - correspondente a 53,83% do total previsto -, sendo R$ 80.745,00 provenientes de recursos federais e contrapartida da prefeitura convenente de R$ 4.891,99 (peça 2, p. 145) . O desbloqueio dos recursos correspondentes para pagamento à empresa contratada se deu em 3/11/2008 (peça 2, p. 147 e 151) , com crédito em 10/11/2008 (peça 2, p. 157) .
5.	O ex-prefeito José Wilson de Oliveira solicitou em 15/12/2008 prorrogação do contrato de repasse pelo prazo de oito meses (peça 2, p. 99) , cujo deferimento foi comunicado em 26/12/2008 (peça 2, p. 97) . 
6.	Conforme o parecer da CAIXA à peça 2, p. 5-7, emitido em 30/10/2009, "decorridos mais de 24 meses da única medição solicitada pelo contratado, a obra encontra-se paralisada e não garante o benefício social, pois ainda há muitos serviços pendentes de conclusão". Ato contínuo, houve notificação do ex-prefeito José Wilson de Oliveira para que regularizasse a execução do objeto do contrato de repasse ou devolvesse os recursos federais recebidos, sob pena de inclusão no cadastro de inadimplentes e instauração de tomada de contas especial (peça 2, p. 11) .
7.	Quanto ao então prefeito, Jerry Adriany Rodrigues Nascimento, a CEF notificou-o em 01/06/2009 e 04/02/2016 para que solucionasse as irregularidades, sob pena de restituição dos recursos, apresentasse as contas referentes aos recursos recebidos por seu antecessor, ou na impossibilidade de fazê-lo, adotasse as providências para a instauração da competente Tomada de Contas Especial, sob pena de corresponsabilidade e adoção das medidas cabíveis (peça 2, p. 19 e 25) .
8.	Ante a ausência de providências por parte do prefeito sucessor para conclusão das obras ou devolução dos recursos utilizados, a CAIXA instaurou a presente tomada de contas especial em razão da não conclusão do objeto pactuado, responsabilizando ambos os prefeitos arrolados nestes autos pelo débito no valor dos recursos federais empregados no pagamento referente à medição realizada em 7/6/2008 (R$ 80.745,00) .
9.	No âmbito deste Tribunal, por meio da instrução inicial (peça 8) , a Secex-TCE avaliou que a responsabilização pelo débito deveria recair apenas sobre o prefeito sucessor, Jerry Adriany Rodrigues Nascimento, responsável pela não continuidade da obra. Quanto ao ex-prefeito José Wilson de Oliveira, signatário do contrato de repasse, entendeu que houve aplicação regular dos recursos por ele administrados, sendo atestada a adequabilidade dos serviços executados em vistoria realizada pela CAIXA.
10.	Dessa forma, foi promovida a citação e a audiência do prefeito sucessor (peça 11) para que apresentasse alegações de defesa em razão de não ter dado continuidade às obras, mantendo o objeto da avença inacabado, ensejando o desperdício de recursos públicos. Além disso, foi instado a apresentar razões de justificativa pelo não cumprimento do prazo originalmente estipulado para prestação de contas final dos de recursos desbloqueados para execução do objeto do contrato de repasse.
11.	A Secex-TCE, conforme análise contida na instrução transcrita no relatório parte desta deliberação, considera que as defesas apresentadas em resposta às comunicações processuais devem ser rejeitadas. Por essa razão, propõe julgar irregulares as contas de Jerry Adriany Rodrigues Nascimento, imputando-lhe o débito apurado, além de aplicar-lhe a multa prevista no art. 57 da Lei 8.443/1992.
12.	O Ministério Público junto ao TCU, em parecer da lavra do eminente Subprocurador Lucas Rocha Furtado, diverge do encaminhamento proposto pela unidade técnica. No entender daquele Parquet, a responsabilidade pelo dano apurado deveria recair exclusivamente sobre o prefeito signatário do contrato de repasse, uma vez que ele teve o tempo necessário para execução da obra, sem, no entanto, concluí-la até o término do seu mandato. Dessa forma, propõe que, preliminarmente, seja realizada a citação do Sr. José Wilson de Oliveira.
13.	Com as devidas vênias por divergir do entendimento MP/TCU, acolho o encaminhamento formulado pela Secex-TCE, cuja análise adoto como parte das minhas razões de decidir.
14.	Anuo às conclusões da Secex-TCE, tendo em vista que o dano tratado nestes autos decorreu da não conclusão da obra, o que levou a parte executada a se tornar inservível, não gerando, assim, os benefícios sociais esperados. A responsabilidade pela não conclusão das obras, por sua vez, deve recair sobre o prefeito sucessor, já que teve recursos financeiros suficientes para fazê-lo, tendo optado, entretanto, por manter injustificadamente as obras paralisadas, apesar do longo período disponível decorrente das sucessivas prorrogações de prazo do ajuste, que vigeu até 30/11/2016. 
15.	Muito embora os atrasos ocorridos no mandato do Sr. José Wilson de Oliveira, encerrado em 31/12/2008, pudessem eventualmente ser objeto de censura, e até mesmo apenação por parte deste Tribunal, inexistem nos autos elementos suficientes para se aquilatar em que condições ocorreram esses atrasos. O que consta é que foi atendido o seu pedido de prorrogação de prazo, estendendo a vigência até o mandato do prefeito sucessor, o que indica que as razões por ele apontadas foram acolhidas pela CAIXA. Além disso, inexiste nexo de causalidade entre os atrasos ocorridos e o dano, já que este decorre não dos atrasos, mas da injustificada não continuidade da obra no mandato do prefeito sucessor.
16.	Por essas razões, entendo pertinente o afastamento da responsabilidade do Sr. José Wilson de Oliveira nestes autos.
17.	Quanto às alegações de defesa apresentadas pelo prefeito sucessor, entendo que a Secex-TCE as refutou adequadamente. De fato, quanto à única alegação apresentada, de que teria feito uma tentativa de prosseguir com a execução do contrato, ocorrendo, no entanto, que em razão da localização do município, não houve empresa disposta a participar de algum processo licitatório, vê-se que o responsável não trouxe aos autos qualquer elemento comprobatório dessa alegada tentativa frustrada.
18.	Quanto ao responsável tenha sido chamado em audiência por não ter apresentado a prestação de contas dos recursos do contrato de repasse, entendo que tal medida deveria ter constado da própria citação, pois além da inexecução do objeto teria havido a omissão de contas. Nesse sentido, deixo de propor a aplicação da multa específica para essa falta com base no art. 58 da LOTCU. Entendo que, tendo havido a audiência, a falta se incorporou ao rol de responsabilidades imputadas ao gestor, de modo que basta para a compor sua sanção a proposição da multa fundada no art. 57 da LOTCU.
19.	Por fim, deixo de acolher a proposta de se autorizar, desde logo, o parcelamento da dívida, por entender que essa providência depende de solicitação expressa por parte do responsável.
20.	Nos termos do art. 16, § 3º, da Lei 8.443/1992 c/c o § 7º do art. 209 do RI/TCU, deve ser enviada cópia da deliberação proferida nestes autos à Procuradoria da República no Estado do Maranhão para o ajuizamento das ações que considere cabíveis.
	Ante o exposto, manifesto-me por que o Tribunal aprove o acórdão que ora submeto à apreciação deste Colegiado.
TCU, Sala das Sessões Ministro Luciano Brandão Alves de Souza, em 31 de março de 2020.
AUGUSTO SHERMAN CAVALCANTI 
Relator